臺灣臺北地方法院刑事判決
110年度審訴字第2040號
公  訴  人  臺灣臺北地方檢察署檢察官
被      告  王惟揚

上列被告因偽造文書等案件，經檢察官提起公訴（109年度偵字
第3號），被告於本院準備程序中就被訴事實為有罪之陳述，經
本院合議庭裁定由受命法官獨任逕以簡式審判程序審理，判決如
下：
    主  文
王惟揚犯如附表編號1至8主文欄所示之捌罪，所處之刑各如附表
編號1至8主文欄所示。應執行有期徒刑壹年拾月，如易科罰金，
以新臺幣壹仟元折算壹日。
未扣案犯罪所得即新臺幣壹佰參拾肆萬貳仟元沒收，於全部或一
部不能沒收或不宜執行沒收時，追徵其價額。
    事  實
一、王惟揚於民國106年間在址設臺北市○○區○○○路000號內政部
    警政署航空警察局臺北分局（下稱臺北分局）任職，招攬女
    友黄羣皓及其家人王麗芳、黃筠雅、黃名笙，與同事劉昱汶
    、王偉群、洪勝煌、石晟佑、陳治宏、潘峰池、胡鳳玉、蘇
    淑霞、陳彥嘉、許立人、楊玟錡、吳振昌、陳宜芳、呂柏賢
    、黃詩穎、胡宙明、朱志雄、陳添富、王世杰、曾玲雅等人
    參加其所發起之「互相協助會」合會，由王惟揚自任會首，
    並以「豆桑」名義參加2會，採外標制，底標1,000元，連會
    首共計30會，會期自106年6月1日起至108年9月1日止（約定
    107年2月及108年2月農曆過年各加標1次），每期會款新臺
    幣（下同）1萬元，於每月1日下午1時許在上開分局217寢室
    開標。王惟揚因需資金調度需求，明知黄羣皓、王麗芳、黃
    筠雅、黃名笙（會單上各化名「陳勝」、「立方」、「雅雲
    」、「笙哥」）各僅參加1會且從未曾投標，先不實將黄羣
    皓、王麗芳、黃筠雅、黃名笙各列為參加2會，並基於意圖
    為自己不法所有詐欺取財及行使偽造私文書之各別犯意，未
    經黃羣皓、王麗芳、黃筠雅、黃名笙之同意或授權，分別於
    附表所示時間，在臺北分局217寢室內，分別偽造附表所示
    各標單，向各該期活會會員行使之，依民間合會習慣足以表
    彰「陳勝」、「立方」、「雅雲」、「笙哥」欲以各該標息
    投標之意，致各當期活會會員陷於錯誤，誤認確係黃羣皓、
    王麗芳、黃筠雅、黃名笙得標，遂將會款交予王惟揚，王惟
    揚以此方式分別詐得如附表所示金額，足生損害於黄羣皓、
    王麗芳、黃筠雅、黃名笙及其餘各該期活會會員。嗣於107
    年9月間，王惟揚因遲未支付得標會員得標金並停止合會運
    作，該合會活會會員始悉受騙，因而報警查悉上情。
二、案經黄羣皓、王麗芳、黃筠雅、黃名笙、劉昱汶、王偉群、
    洪勝煌、石晟佑、陳治宏、潘峰池訴由內政部警政署航空警
    察局臺北分局報告偵辦。
    理  由
一、本件被告王惟揚所犯均係死刑、無期徒刑、最輕本刑為3年
    以上有期徒刑以外之罪，其於準備程序進行中就被訴事實為
    有罪之陳述，經告知簡式審判程序之旨，並聽取當事人之意
    見後，本院認無不得或不宜改依簡式審判程序進行之情形，
    爰依刑事訴訟法第273條之1第1項、第284條之1規定，裁定
    改行簡式審判程序。又本件所引屬於審判外陳述之傳聞證據
    ，依同法第273條之2規定，不受第159條第1項關於傳聞法則
    規定之限制，依法有證據能力，合先敘明。
二、首揭犯罪事實，業經被告於本院審理時自白不諱（見審訴卷
    第118頁、第202頁、第274頁），核與告訴人黃名笙於警詢
    及偵訊時（見他卷第31頁至第32頁、第215頁、第218頁至第
    220頁、第362頁至第366頁；偵卷第52頁至第54頁）、告訴
    人黃羣皓於警詢及偵訊時（見他卷第33頁至第34頁、第85頁
    至第87頁、第215頁、第220頁、第422頁至第423頁；偵卷第
    53頁至第54頁）、告訴人劉昱汶於警詢及偵訊時（見他卷第
    79頁至第81頁、第379頁至第381頁）、告訴人黃偉群於警詢
    時（見他卷第91頁至第92頁）、告訴人洪勝煌於警詢及偵訊
    時（見他卷第95頁至第96頁、第321頁至第324頁）、被害人
    石晟佑於警詢及偵訊時（見他卷第99頁至第101頁、第353頁
    至第355頁）、被害人陳治宏於警詢及偵訊時（見他卷第105
    頁至第106頁、第353頁至第355頁）、告訴人潘峰池於警詢
    時（見他卷第109頁至第111頁）、被害人胡鳳玉於警詢時（
    見他卷第115頁至第116頁）、被害人蘇淑霞於警詢時（見他
    卷第119頁至第121頁）、被害人陳彥嘉於警詢時（見他卷第
    125頁至第126頁）、被害人許立人於警詢時（見他卷第129
    頁至第130頁）、被害人楊玟錡於警詢時（見他卷第133頁至
    第135頁）、被害人吳振昌於警詢時（見他卷第139頁至第14
    1頁）、被害人陳宜芳於警詢時（見他卷第145頁至第147頁
    ）、被害人呂柏賢於警詢時（見他卷第151頁至第153頁）、
    被害人黃詩穎於警詢時（見他卷第157頁至第159頁）、被害
    人胡宙明於警詢時（見他卷第163頁至第165頁）、被害人朱
    志雄於警詢時（見他卷第169頁至第170頁）、告訴人王麗芳
    於偵訊時（見他卷第215頁、第217頁至第218頁、第387頁至
    第389頁；偵卷第53頁至第54頁、第150頁）、告訴人黃筠雅
    於偵訊時（見他卷第215頁至第217頁）陳述情節一致，並有
    與其等所述相符之載明會員名單及得標紀錄之互助會單1張
    （見他卷第9頁）、LINE對話紀錄截圖（見他卷第10頁至第2
    0頁、第175頁至第191頁；偵卷第143頁至第144頁）、被告
    出具之切結書1份（見他卷第195頁）、被告提出繳交本息之
    存摺明細、得標者名單、還款明細手寫稿（見偵卷第65頁至
    第103頁）在卷可稽，足認被告上開任意性自白與事實相符
    ，堪可作為認定事實之依據。綜此，本件事證明確，被告犯
    行堪以認定，應予依法論科。　
三、論罪科刑：　　
  ㈠按冒用他人名義書寫標單，以冒標他人之合會，如標單上除
    書寫被冒標者姓名及欲標取會款所出利息之金額外，並書有
    「標單」之意旨，而就文義內容之本身，使人一見即知係投
    標會款之標單，該標單固係刑法第210條所稱之私文書；惟
    如僅在紙上書寫被冒標者之姓名及所出利息之金額，就文義
    本身並不足以獨立表示一定用意之證明，如非依民間合會之
    習慣，尚無從認定其上之文字，係用以表示該名義人願出所
    書金額之利息以標取合會會款之證明者，則非刑法第210 條
    所規定之私文書，而屬同法第220條以文書論之準私文書。
    本案被告冒用黄羣皓、王麗芳、黃筠雅、黃名笙之名義，在
    紙上偽寫標息金額，依民間合會之習慣，足以表示該會員欲
    以此標息競標之用意，嗣又行使參與競標而得標，自屬行使
    偽造準私文書無訛。核被告就附表編號1至8所為，均係犯刑
    法第216條、第210條、第220條第1項之行使偽造準私文書罪
    及刑法第339條第1項之詐欺取財罪。被告於附表編號1至8各
    該偽造準私文書之低度行為為高度之行使行為所吸收，均不
    另論罪。被告所犯附表編號1至8犯行，均藉由行使偽造準私
    文書之行為，冒標詐領活會會員之各該期會錢，係分別以一
    行為同時觸犯行使偽造準私文書及詐欺取財罪2罪名，為想
    像競合犯，均應依刑法第55條規定，從較重之行使偽造準私
    文書罪處斷。被告所犯如附表編號1至8所示8罪，各次行為
    間可明顯區隔，犯意各別，行為互殊，應予分論併罰。
　㈡爰審酌被告因週轉困難，不思循正當管道賺取所需，竟以成
    立合會方式，虛構會員並冒標行使偽造準私文書之手段詐取
    財物，紊亂民間合會秩序，使正當繳款之活會會員承受損失
    ，被告所為應予非難。復考量被告於本院審理時才坦承犯行
    ，目前賠償各被害人共23萬8,000元（詳後述），然因被害
    人損失總額甚鉅，且被告與部分被害人間另有其他財務糾紛
    ，迄今無法達成和解，及被告於本院審理時陳稱：大學畢業
    之最高學歷，目前仍從事警察工作，月收入約4萬元，需扶
    養母親等語之智識程度及家庭經濟狀態，兼衡被告素行暨本
    件各次犯罪之動機、目的、手段等一切情狀，分別量處如附
    表編號1至8所示8罪之刑，並均諭知易科罰金之折算標準。
    又被告所犯本案各罪，均無不得併合處罰之情形，本院衡諸
    所犯各罪之罪名、犯罪時間之密接程度、犯罪手法之相似性
    ，暨詐取財物之整體價值等情，定其應執行刑如主文所示，
    並諭知易科罰金之折算標準。
四、沒收：
　㈠被告於附表編號1至8各次犯行，各詐得如附表編號1至8所示
    金額，共158萬元，屬於被告犯罪所得，惟被告於本案犯行
    後，各給付被害人許立人16萬8,000元、告訴人劉昱汶7萬元
    ，請其等代為分配賠償活會會員事宜，經告訴人劉昱汶到庭
    陳述明確（見審訴卷第275頁），並有被告所提LINE對話紀
    錄、被告金融帳戶交易明細與存簿內頁在卷可稽，應認此部
    分犯罪所得已實質發還被害人，依刑法第38條之1第5項規定
    不予沒收、追徵外，其餘犯罪所得共134萬2,000元，應依刑
    法第38條之1第1項前段宣告沒收，並依同條第3項規定，諭
    知於全部或一部不能沒收或不宜執行沒收時，追徵其價額。
　㈡至被告於各該犯行偽造之標單，固屬於犯罪所生之物，然未
    據扣案且經濟價值甚微，且再供利用為不法之可能性極低，
    應認對此沒收、追徵不具刑法上重要性，依刑法第38條之2
    第2項規定，不予宣告沒收、追徵。　
據上論斷，應依刑事訴訟法第273條之1第1項、第299條第1項前
段，判決如主文。
本案經檢察官程秀蘭提起公訴，檢察官朱玓到庭執行職務。
中　　華　　民　　國　　111 　年　　6 　　月　　9 　　日
                  刑事第二十庭  法  官  宋恩同
以上正本證明與原本無異。
如不服本判決應於收受送達後20日內向本院提出上訴書狀，並應
敘述具體理由；其未敘述上訴理由者，應於上訴期間屆滿後20日
內向本院補提理由書（均須按他造當事人之人數附繕本）「切勿
逕送上級法院」。告訴人或被害人如對於本判決不服者，應具備
理由請求檢察官上訴，其上訴期間之計算係以檢察官收受判決正
本之日期為準。因疫情而遲誤不變期間，得向法院聲請回復原狀
。 
                                書記官  黃勤涵
中　　華　　民　　國　　111 　年　　6 　　月　　9 　　日
附錄本案論罪科刑法條全文：
中華民國刑法第216條
（行使偽造變造或登載不實之文書罪）
行使第 210 條至第 215 條之文書者，依偽造、變造文書或登載
不實事項或使登載不實事項之規定處斷。

中華民國刑法第210條
（偽造變造私文書罪）
偽造、變造私文書，足以生損害於公眾或他人者，處 5 年以下
有期徒刑。

中華民國刑法第220條
（準文書）
在紙上或物品上之文字、符號、圖畫、照像，依習慣或特約，足
以為表示其用意之證明者，關於本章及本章以外各罪，以文書論
。
錄音、錄影或電磁紀錄，藉機器或電腦之處理所顯示之聲音、影
像或符號，足以為表示其用意之證明者，亦同。

中華民國刑法第339條
（普通詐欺罪）
意圖為自己或第三人不法之所有，以詐術使人將本人或第三人之
物交付者，處 5 年以下有期徒刑、拘役或科或併科 50 萬元以
下罰金。
以前項方法得財產上不法之利益或使第三人得之者，亦同。
前二項之未遂犯罰之。
附表：　　
編號 冒標 會次 冒標 日期 冒標 對象 偽造標單方式 詐得金額即犯罪所得 主文 1 第3期 106年8月1日 黄羣皓 王惟揚在標單上書寫1,300元投標金額，表彰為「陳勝」即黃羣皓欲以此標息投標之意而偽造標單1紙，且因此得標 23萬元（繳款活會會員共23會份即：30會份-被告2會份-1正常死會份-1該期虛設得標會份、3虛設活會份） 王惟揚犯行使偽造準私文書罪，處有期徒刑陸月，如易科罰金，以新臺幣壹仟元折算壹日。 2 第5期 106年10月1日 黄筠雅 王惟揚在標單上書寫1,000元投標金額，表彰為「雅雲」即黃筠雅欲以此標息投標之意而偽造標單1紙，且因此得標 22萬元（繳款活會會員共22會份即：30會份-被告2會份-2正常死會份-1該期虛設得標會份-1虛設死會份-2虛設活會份） 王惟揚犯行使偽造準私文書罪，處有期徒刑陸月，如易科罰金，以新臺幣壹仟元折算壹日。 3 第6期 106年11月1日 王麗芳 王惟揚在標單上書寫1,300元投標金額，表彰為「立方」即王麗芳欲以此標息投標之意而偽造標單1紙，且因此得標 22萬元（繳款活會會員共22會份即：30會份-被告2會份-2正常死會份-1該期虛設得標會份-2虛設死會份-1虛設活會份） 王惟揚犯行使偽造準私文書罪，處有期徒刑陸月，如易科罰金，以新臺幣壹仟元折算壹日。 4 第8期 107年1月1日 黃名笙 王惟揚在標單上書寫1,000元投標金額，表彰為「笙哥」即黃名笙欲以此標息投標之意而偽造標單1紙，且因此得標 21萬元（繳款活會會員共21會份即：30會份-被告2會份-3正常死會份-1該期虛設得標會份-3虛設死會份） 王惟揚犯行使偽造準私文書罪，處有期徒刑陸月，如易科罰金，以新臺幣壹仟元折算壹日。 5 第11期 107年3月1日 王麗芳 王惟揚在標單上書寫1,000元投標金額，表彰為「立方」即王麗芳欲以此標息投標之意而偽造標單1紙，且因此得標 19萬元（繳款活會會員共19會份即：30會份-被告2會份-5正常死會份-1該期冒標得標會份-4虛設死會份+1王麗芳不知情繼續繳納活會份） 王惟揚犯行使偽造準私文書罪，處有期徒刑陸月，如易科罰金，以新臺幣壹仟元折算壹日。 6 第14期 107年6月1日 黄羣皓 王惟揚在標單上書寫1,400元投標金額，表彰為「陳勝」即黃羣皓欲以此標息投標之意而偽造標單1紙，且因此得標 17萬元（繳款活會會員共17會份即：30會份-被告2會份-7正常死會份-1該期冒標得標會份-4虛設死會份-1冒標死會份+1王麗芳不知情繼續繳納活會份+1黄羣皓不知情繼續繳納活會份） 王惟揚犯行使偽造準私文書罪，處有期徒刑伍月，如易科罰金，以新臺幣壹仟元折算壹日。 7 第15期 107年7月1日 黃名笙 王惟揚在標單上書寫1,000元投標金額，表彰為「笙哥」即黃名笙欲以此標息投標之意而偽造標單1紙，且因此得標 17萬元（繳款活會會員共17會份即：30會份-被告2會份-7正常死會份-1該期冒標得標會份-4虛設死會份-2冒標死會份+1王麗芳不知情繼續繳納活會份+1黄羣皓不知情繼續繳納活會份+1黃名笙不知情繼續繳納活會份） 王惟揚犯行使偽造準私文書罪，處有期徒刑伍月，如易科罰金，以新臺幣壹仟元折算壹日。 8 第16期 107年8月1日 黄筠雅 王惟揚在標單上書寫1,200元投標金額，表彰為「雅雲」即黃筠雅欲以此標息投標之意而偽造標單1紙，且因此得標 17萬元（繳款活會會員共17會份即：30會份-被告2會份-7正常死會份-1該期冒標得標會份-4虛設死會份-3冒標死會份+1王麗芳不知情繼續繳納活會份+1黄羣皓不知情繼續繳納活會份+1黃名笙不知情繼續繳納活會份+1黃筠雅不知情繼續繳納活會份） 王惟揚犯行使偽造準私文書罪，處有期徒刑伍月，如易科罰金，以新臺幣壹仟元折算壹日。 備註： 1.第1會次由被告以自己名義取得標會金；被告另有1會份未曾得標。 2.第2、4、7、9、10、12、13會次由其他會員標得並取得標金，簡稱正常會份。　 3.黄羣皓、王麗芳、黃筠雅、黃名笙各僅參加1會份，被告佯以其等名義各多參加1會份，此部分簡稱虛設會份。　 4.該合會約於107年9月間即第17會次終止。